【裁判字號】    94,訴,2762
【裁判日期】    950713
【裁判案由】    政府採購法
【裁判全文】
臺北高等行政法院判決
                                    94年度訴字第02762號
                              .
原      告  有志貨運交通有限公司
代  表  人  甲○○
            通訊處所：    台北郵政50-45號信箱
被      告  行政院新聞局
代  表  人  鄭文燦（局長）住同上
訴訟代理人  乙○○
上列當事人間因政府採購事件，原告不服行政院公共工程委員會
中華民國94年7月22日訴0000000號採購申訴審議判斷書，提起行
政訴訟。本院判決如下：
    主  文
原告之訴駁回。
訴訟費用由原告負擔。
    事  實
一、事實概要：
    光華畫報雜誌為被告所出版之刊物，原告參與被告所辦理「
    定期空運光華雜誌至日本東京」採購招標案（下稱系爭標案
    ），被告於本案第2 次公告招標，就原告提出之報價單辦理
    議價時，系爭標案之公告內容已就運送規格條件規定明確（
    其他事項），原告並未當場表示異議，因原告所提報價新台
    幣（下同）162,000 元，已低於招標機關所訂底價金額
    180,000 元，被告經與原告議價即依其報價決標。原告於完
    成招標機關議價程序後，就相關運送作業程序徵詢光華畫報
    雜誌社人員後認無利可圖，竟於94年1 月21日以（94）有貨
    經字第940121號發函被告，說明因未事先了解系爭標案相關
    成本而無法承做。被告因之以原告已無意願承做系爭標案不
    可能無簽約為由，以原告已違反政府採購法第101 條第1項
    第7 款規定，決定依該法第102 條第3 項規定處理。原告不
    服，向被告提出異議，經被告以94年4 月15日新總庶字第
    0940005850號函處理，原告對該函之異議處理結果亦未能甘
    服，再向行政院公共工程委員會申訴，亦遭訴願決定駁回，
    遂提起本件行政訴訟。
二、兩造聲明：
  (一)原告聲明求為判決：
    1.被告拒絕與原告往來之公告、異議處理結果、及申訴審議
      判斷應撤銷。
    2.償付原告其準備投標、異議及申訴所支出之必要費用
      50,000元。
    3.訴訟費用由被告負擔。
   (二)被告聲明求為判決：
    1.駁回原告之訴。
    2.訴訟費用由原告負擔。
三、兩造之爭點：本件被告以原告已無意願承做系爭標案自無簽
    約之可能，認為原告已違反政府採購法第101 條第1 項第7
    款規定，並依政府採購法第102 條第3 項規定處理是否適法
    ？又原告請求被告償付其準備投標、異議及申訴所支出之必
    要費用50,000元是否有理由？
  (一)原告主張之理由：
    1.按政府採購法第101條第1項第7款：「得標後無正當理由
      而不訂約者。」及第103條應刊登於政府採購公報...之規
      定，所謂違背政府採購法第101條者應以「得標後，無正
      當理由而不訂約者」為限。
    2.依政府採購法第23條：「中央機關未達公告金額採購招標
      辦法」第2條第1項第3款及第3項，暨第4條第1項「機關邀
      請廠之提出書面報價或企劃書﹒……．。其於擇定符合需
      要者，進行比價或議價前之程序，不適用本法開標及監辦
      程序」。惟因被告已在94年1月5日刊登中文公開取得報價
      單或企劃書公告資料載明截止收件期限及開標日期開標地
      點。而行政院公訴工程委員會亦於審議判斷書中指示：招
      標機關「爾後」依中央機關未達公告金額採購招標辦法第
      2 條第1項第3款規定公開徵求廠商提供書面報價或企劃書
      時，「應」備齊相關文件及內容，以杜爭議。
      然被告依本法第49條及中央機關未達公告金額採購招標辦
      法第2條第3款規定，未備齊招標文件之投標須知、契約書
      、報價單等資料文件，原告無法詳閱被告招標文件內容，
      僅能依被告公告之資料、運送規格，在報價單不逾預算金
      額18萬元，方提出169,200元之報價。然而空運之運費高
      於陸運及海運甚多，而空運物之「重量」關係「運費」至
      鉅，亦即「重量」如何卻是最主要之成本，茲以寶聯通運
      股份有限公司對本件之報價為證，210公斤之運送物全部
      費用為新台幣10,290元，其中：(1)運費8,400元佔81.6%(
      每公斤40元)，(2)倉儲費1,050元佔10.2%(每公斤5元)，(3)
      手續費600元佔5.8%，(4)海關運輸費240元佔2.4%。故知，
      「運費」實為最大之成本，尤以「運費」與「倉儲費」均
      以「重量」計價，故因「重量」因素而影響成本之計算者
      ，實達91.8%(運費、倉儲費比例之和)之極高比例。故運
      送物之「重量」如何，實為契約之「必要之點」 (民法
      l53條第2項前段參照)，依法即應載明於招標文件上，但
      被告之招標文件卻付諸缺如，難辭其咎。
    2.原告係於被告光華雜誌社人員薛少奇告知應先了解「重量
      」及「運費」後再決定是否簽約，以免虧損，並於向多家
      公司索取航空運費報價後確認確將嚴重虧損，始行出具函
      文放棄報價。薛少奇係被告指定聯絡之人，亦即為被告之
      代理人，此亦有其「中文公開取得報價單或企劃書公告資
      料」可憑，既為其代理人，其效力自直接及於被告，原告
      係因被告代表人之建議方發出該函，被告即不應以該函為
      駁斥原告之理由。原告基於對被告之信賴 (即薛少奇先生
      為被告本件採購案之代理人)，及對法律之信賴 (代理人
      所為直接對本人發生效力一參見民法103條第1項)，始發
      函向被告表示擬放棄得標權利，原告所為依法並無不合。
    3.被告於94年1月17日第2次辦理報價後，原告函請被告表示
      願依被告善意建議，放棄報價權益，惟被告拖延至同年3
      月15日，竟將以違反政府採購法第101條第1項第7款之規
      定辦理。被告如此行為不符政府採購法第6條暨同法第112
      條「採購人員倫理準則」之規定。
    4.被告報價單公告資料之刊載內容，並無規定簽約日期，暨
      契約條款等規定，故原告方無法依據本法第101條第1項第
      7 款規定辦理。
    5.本案申訴審議判斷書之判斷理由，僅就原告當日作成開標
      議價表及開決標紀錄，認為有原告簽名為據。然卻未慮及
      被告在招標時並未附契約 (草本)投標須知，亦未告知運
      送刊物之重量，且亦未慮及被告招標文件內容中並無簽約
      日期限及通知原告簽訂契約之事實。
    6.被告於94年3月15日以新總庶字第0941120129號函復原告
      ，告知原告已違反政府採購法第101條第l項第7款之規定
      ，惟其「復文期間」竟達五十餘日，在此期間被告，均無
      告知原告不得無正當理由不訂約及訂約日期，顯有疏漏。
    7.據上論結，被告顯違行政程序法第6、8、9條所分別揭示
      之平等原則、誠信原則及有利及不利應一併注意之原則。
  (二)被告主張之理由：
    1.按政府採購法第101條第1項及其第7款係分別規定如下：
      「機關辦理採購，發現廠商有下列情形之一，應將其事實
      及理由通知廠商，並附記如未提出異議者，將刊登政府採
      購公報」、「得標後無正當理由而不訂約者」。經查原告
      參與被告系爭標案，在第2次公告日期截止後，因僅有原
      告一家廠商投標，故依「中央機關未達公告金額採購招標
      辦法」第3條：「．．．其辦理第2次公告者，得不受3家
      廠商限制」，被告即依法與原告辦理議價手續，因原告所
      提報價已低於被告底價，遂照價決標予原告。原告於得標
      後，經探詢相關同業報價，認不敷成本，乃函請被告聲明
      放棄其得標權利。被告認原告已違反政府採購法第101 條
      第1項第7款規定，並函知依前揭法第102條第3項規定將公
      司名稱及違反採購法情形刊登於政府採購公報。
    2.查「中央機關未達公告金額採購招標辦法」第4條第1項規
      定如下：「機關邀請廠商提出書面報價或企劃書，其於主
      管機關資訊網路之公告已包括廠商提出書面報價或企劃書
      所需之一切資料者，得免另備招標文件．．．」，被告依
      前述辦法第2條第1項第3款規定公開徵求廠商之書面報價
      ，除刊登公告外，並檢附「運送新聞局光華雜誌中日文版
      至日本東京運送規格」書，該文件就採購標的之執行期間
      、運送數量、包裝規格暨運送費用（包含包裝材料、兩地
      倉租、貨運保險、相關稅捐、提單費用等）詳為說明。被
      告近3年均以該項文件作為公開徵求廠商報價單之規範，
      期間包括原告等之各投標廠商於公告期間並未就前述規範
      提出質疑或要求解釋。而被告於收受報價單與原告辦理議
      價程序時，開標主持人曾當場就前述規範詢問原告負責人
      是否可依規範承作，該負責人亦稱可依規範承作，被告乃
      依其報價決標予原告。
    3.原告以94年1月21日 (94)有貨經字第940121號函說明「本
      廠商因年關已屆，業務繁忙，未事前至光華雜誌社瞭解（
      聯絡）評估空運費、包裝費、稅金等成本費用」，僅參考
      被告公告之預算金額18萬元提出不足17萬元報價，後經詢
      空運同業之報價，認不敷成本而「無法承作本案」、「願
      意放棄得標權利」，是以據原告函文之說明，原告對本採
      購案報價認知差誤，實因原告未於事前詳為評估成本，而
      非被告招標公告不夠明確所致。
    4.另原告所稱被告招標公告未附運送物之重量乙節，經查原
      告曾於93年1月14日參與被告當年度「運送光華雜誌中日
      文版至日本東京」採購案投標﹝案號P92-310﹞。開標比
      價現場並曾提供運送物「光華雜誌」作為估價參考，原告
      以被告招標公告所附之「運送新聞局光華雜誌中日文版至
      日本東京運送規格」書未載明運送物「光華雜誌」之重量
      而無法評估「運費」與事實不符，更何況本案尚包括包裝
      、倉儲、保險、稅捐及報關等相關費用，前述成本之計算
      有賴投標廠商於投標前就被告所訂規範詳細評估。原告係
      屬貨運專業，理應瞭解前述情形，且原告曾數度參與被告
      同類採購案件之投標，亦應對承包本案準備事項有所瞭解
      ，惟原告於得標後，被告所屬光華雜誌人員善意請其先取
      樣估價及瞭解相關作業流程，原告卻在得標後始取得航空
      運費報價確認確會承包本案將嚴重虧損，而不願履行得標
      義務，被告光華雜誌人員曾告以：「既已得標，應完成任
      務」，絕無建議原告不要簽約，造成被告業務延宕之理。
    5.綜上論述，原告未經事前確實估價，即貿然投標。得標後
      始認為承包本採購案將遭致虧損而不予訂約，非因原告所
      稱被告未於公告中明訂簽約日期及契約條款，其具有可歸
      責性顯無疑義，故被告確認原告之不訂約無正當理由，並
      審酌其違法情節，依法處理，認事用法尚無不合。請駁回
      原告之訴，以維法紀，至感法便。
    理  由
一、本件被告代表人原為姚文智，嗣經鄭文燦接任，其聲請承受
    訴訟，核無不合，應予准許，合先敘明。
二、按政府採購法第101 條第1 項第7 款規定：「機關辦理採購
    ，發現廠商有下列情形之一，應將其事實及理由通知廠商，
    並附記如未提出異議者，將刊登政府採購公報．．．七得標
    後無正當理由而不訂約者．．．。」次按「中央機關未達公
    告金額採購招標辦法」第3 條規定：「機關依前條第1 項第
    3 款規定辦理第1 次公告結果未能取得3 家以上廠商之書面
    報價或企劃書者，得經機關首長或其授權人員核准，改採限
    制性投標。其辦理第2 次公告者，得不受3 家廠商限制。」
    亦經行政院公共工程委員會92年4 月9 日工程企字第
    09200142330 號令發布施行在案。
三、查系爭標案於93年12月29日辦理第1 次公告招標，僅原告一
    家公司報價，而依規定流標。嗣招標機關繼於94年1 月17日
    辦理第2 次招標公告，亦僅由原告一家報價投標。被告遂依
    中央機關未達公告金額採購招標辦法第3 條：「．．．其辦
    理第2 次公告者，得不受3 家廠商限制。」之規定，與原告
    辦理議價手續，因原告所提報價已低於被告底價，遂照價決
    標予原告。原告於得標後，經探詢相關同業報價，認不敷成
    本，乃函請被告聲明放棄其得標權利。惟被告認原告放棄其
    得標權利之行為，已違反政府採購法第101 條第1 項第7 款
    規定，乃函知依前揭法第102 條第3 項規定將公司名稱及違
    反採購法情形刊登於政府採購公報。原告不服，向被告提出
    異議，經被告以94年4 月15日新總庶字第0940005850號函處
    理，原告對該函之異議處理結果亦未能甘服，再向行政院公
    共工程委員會申訴，亦遭訴願決定駁回，遂向本院提起本件
    行政訴訟之事實，有被告93年12月22日及94年1月7日案號Ｐ
    93-408，機關代碼3.25第01次及第02次公告「中文公開取得
    報價單或企劃書公告資料」之網路公告（http://web1.gp.
    gov.tw/gpis-gov/pcc/g endoor?...）、被告94年5 月6 日
    原告決標之定期彙送、被告93年12月29日系爭標案流標開標
    紀錄呈核表、被告94年1 月17日開決標紀錄呈核表、被告94
    年1 月17日採購開標議價表（169,200 元）、系爭標案工程
    底價呈報表（180,000 元）、原告94年1 月17日報價單、原
    告及其代表人蓋章確認之運送新聞局光華雜誌中日文版至日
    本東京運送規格、系爭標案投廠商資格審查表、原告94年1
    月17日投標廠商說明書、原告公司經濟部公司執照及公司登
    記證明書、原告94年1 月21日（94）有貨經字第940121號函
    、原告異議申訴書及訴願書等各附原處分卷足稽，堪認為真
    實。兩造主要爭執在：被告以原告無意願承做系爭標案無簽
    約之可能，認為原告已違反政府採購法第101 條第1 項第7
    款規定，並依政府採購法第102 條第3 項規定處理，是否適
    法？又原告請求被告償付其準備投標、異議及申訴所支出之
    必要費用50,000元是否有理由？
四、經查：
  (一)系爭標案於93年12月29日辦理第1 次公告招標，僅原告一家
    公司報價，而依規定流標。嗣招標機關繼於94年1 月17日辦
    理第2 次招標公告，亦僅由原告一家報價投標。被告遂依中
    央機關未達公告金額採購招標辦法第3 條：「．．．其辦理
    第2 次公告者，得不受3 家廠商限制。」之規定，與原告辦
    理議價手續，因原告所提報價已低於被告底價，遂照價決標
    予原告，原告決標當場並無異議之事實，分別有有被告93年
    12月22日及94年1 月7 日第01次及第02次網路公告「中文公
    開取得報價單或企劃書公告資料」、被告94年5 月6 日原告
    決標之定期彙送、被告93年12月29日系爭標案流標開標紀錄
    呈核表、被告94年1 月17日開決標紀錄呈核表、被告94 年1
    月17日採購開標議價表（169,200 元）、系爭標案工程底價
    呈報表（180,000 元）、原告94年1 月17日報價單及原告及
    其代表人蓋章確認之運送新聞局光華雜誌中日文版至日本東
    京運送規格等文件各附原處分卷足佐，審諸被告上開採購開
    標議價表載明採購標的為「定期空運光華雜誌至日本東京」
    ，標價為169,200 元，廠商名稱為「有志貨運交通有限公司
    ，負責人甲○○」，廠商代表為本件原告負責人，復經被告
    機關之政風人員參與審查，並經原告及其負責人蓋用印鑑章
    確認，是知系爭標案之決標過程尚無疑義，且原告確為系爭
    標案之議價決標之得標人無疑。
  (二)原告訴稱系爭標案並無投標須知規定沒有訂約就要處罰等云
    。惟按「中央機關未達公告金額採購招標辦法」第4 條第1
    項規定：「機關邀請廠商提出書面報價或企劃書，其於主管
    機關資訊網路之公告已包括廠商提出書面報價或企劃書所需
    之一切資料者，得免另備招標文件；其於擇定符合需要者進
    行比價或議價前之程序，除公告或招標文件已訂明開標時間
    地點者外，不適用本法開標及監辦程序。」而審諸系爭標案
    前開第01及02次公告，對於開標日期、截止收件期限、開標
    地點、決標方式、廠商資格、招標文件之下載方式、採購金
    額及預算金額、收受報價單或企劃書方式及地點、中文公開
    取得報價單或企劃書公告資料附加說明、其他（運送新聞局
    光華雜誌中日文版至日本東京運送規格第1 項至第7 項），
    均有明確之記載及公告，有該等公告附原處分卷足查，可知
    該等網路公告之招標文件雖未以「招標須知」之字樣刊登，
    但核其內容實等同招標須知，難謂非招標須知之性質。況依
    政府採購法第41條第1 項規定：「廠商對招標文件內容有疑
    義者，應於招標文件規定之日期前，以書面向招標機關請求
    釋疑。」原告投標或議價決標之前如對招標內容確有疑義，
    自可依法請求被告機關釋疑清楚後再決定是否議價決標與否
    。其未為此圖，竟於被告當場依法宣佈原告議價決標後第5
    天，始以94年1 月21日（94）有貨經字第940121號函通知被
    告表示願放棄得標權益（意謂不會與被告訂立系爭標案之合
    約），自符合政府採購法第101 條第1 項第7 款之規定，被
    告因之依同法第102 條第3 項規定將原告公司名稱及違反採
    購法情形刊登於政府採購公報，於法自屬有據。原告主張被
    告系爭標案未備投標須知，程序有瑕疵不能認係違反政府採
    購法等云，容有未合，無足採取。
  (三)原告另訴稱係對方要伊去查訪價格是否合理，否則不要訂約
    等云。然查，原告所指之「對方」為光華雜誌社業務部門之
    總監並非系爭標案之承辦人，亦據原告陳明在本院準備程序
    筆錄，足知原告所稱對方不要訂約云云，並非真實可採，此
    部分理由核與原決標條件不生影響，無足憑採。至原告所謂
    申訴審議判斷書理由第5 點及本件係議價之後第55天始通知
    違反政府採購法之規定，以為被告認為原告有違規行為不實
    部分，核與原告上開違反政府採購法第101 條第1 項第7款
    之規定之事實無涉，亦不足影響上開原告違規行為之認定結
    果，亦難謂被告有違政府採購法第6 條第1 項及行政程序法
    第6 條、第8 條及第9 條平等、誠信及有利不利均應注意之
    原則可言，一併敘明。
  (四)另政府採購法第63條第1 項規定：「各類採購契約之要項，
    由主管機關參考國際及國內慣例定之。」並無如原告狀紙所
    稱機關招標必須有投標須知之規定，何況投標須知係對投標
    內容相關事項之具體規定，以利當事人間注意遵行並助招標
    案之順利進行完成政府採購目標，是知招標案是否具備投標
    須知，首重在該招標內容公告之相關事項規定及招標文件是
    否具體明確，而不在該招標案公告之相關規定及招標文件是
    否以投標須知之字樣命名，但為避免無謂之爭執，承辦機關
    對於招標文件參考申訴審議判斷書理由第5 點意旨，實應以
    投標須知命名以杜爭議。
五、綜上，原告參與被告所辦理系爭標案，被告於系爭標案第2
    次公告招標，就原告提出之報價單辦理議價時，有關系爭標
    案之運送規格業經公告明確（公告在其他事項內），原告議
    價當場亦未無表示異議，被告乃依原告所提報價162,000 元
    （低於招標機關所訂底價金額180,000 元）決標。原告於完
    成招標機關議價程序後始向光華畫報雜誌社人員查詢相關運
    送作業程序，自認履行困難竟單方發函被告，以（94）有貨
    經字第940121號函說明因未事先了解系爭標案相關成本而無
    法承做，表明無意願簽約承做系爭標案，被告遂以原告違反
    政府採購法第101 條第1 項第7 款規定，決定依該法第102
    條第3 項規定處理，於法自屬有據。行政院公共工程委員會
    申訴審議判斷書予以維持，亦無不合。原告徒執前詞，聲請
    撤銷並請求被告賠償其準備投標之必要費用50,000元，均無
    理由，應予駁回。
六、本件事證已臻明確，兩造其餘攻擊防禦方法及舉證，與本件
    判決結果並無影響，爰不逐一論述，併此敘明。
據上論結，本件原告之訴為無理由，爰依行政訴訟法第98條第3
項前段，判決如主文。
中    華    民    國    95     年     7     月   13   日
                        第六庭審判長法  官 黃清光
                                    法  官 許瑞助
                                   法  官 陳鴻斌
上為正本係照原本作成。
如不服本判決，應於送達後20日內，向本院提出上訴狀並表明上
訴理由，如於本判決宣示後送達前提起上訴者，應於判決送達後
20日內補提上訴理由書（須按他造人數附繕本）。
中    華    民    國    95     年      7    月   13   日
                                    書記官 蔡逸萱


司法院資訊處製作；財團法人民間司法改革基金會備份。
